最高法院民事判決　　　　　　　　　　　　　　　八十八年度台上字第二二二二號
　　上　訴　人　乙 ○ ○
　　　　　　　　甲 ○ ○
　　共　　　同
　　訴訟代理人　王 奕 棋律師
　　被 上訴 人　戊 ○ ○
　　　　　　　　丙 ○ ○
　　　　　　　　丁○○○
右當事人間請求損害賠償事件，上訴人對於中華民國八十八年五月十八日台灣高等法
院台南分院第二審更審判決（八十七年度重上更(一)字第一八號），本院判決如左：
    主  文
原判決廢棄，發回台灣高等法院臺南分院。
    理  由
本件被上訴人主張：上訴人承受訴外人王萬枝等人與伊間就坐落台南市○○區○○段
一六一三之七等地號共十二筆土地（下稱系爭土地）之合建契約，由上訴人另與伊就
系爭土地訂立買賣契約，並約定社區之幼稚園、店舖（游泳池）、超級市場按合建比
例，由伊分得百分之三十五。另以附約約定伊先將上揭土地所有權移轉登記予上訴人
，將來再由上訴人辦理百分之三十五之土地（分割或『持分』）予伊三人，並由第一
審共同被告黨象萊為上訴人之連帶保證人。伊已依約將系爭土地所有權移轉登記予上
訴人之指定人即第一審共同被告廖劍平。是上訴人依約應將上揭六間店舖之百分之三
十五即二‧一間店舖、六戶保留戶及超級市場用地即分割後之台南市○○區○○段一
七○○號土地面積○‧二一六四公頃超級市場所有權百分之三十五移轉登記予伊。嗣
上訴人已完成店舖及保留戶，惟就二‧一間之店舖及六間保留戶迄未移轉所有權登記
予伊，另超級市場亦迄未興建，已經構成違約。茲該二‧一間之店舖及六戶保留戶，
依現行土地公告現值計算，土地共值新台幣（下同）一千七百零四萬三千五百二十七
元；另關於超級市場及其土地，因伊自民國六十八年六月八日起即將系爭土地所有權
移轉登記予上訴人指定之廖劍平，並交其管理，上訴人迄未興建超級市場，伊亦不能
利用，已通知解除契約，自七十二年七月一日起至八十三年二月底止，伊所受相當於
租金之損害賠償計二十九萬三千二百零五元。上揭二項合計一千七百三十三萬六千七
百三十二元，上訴人自應與第一審共同被告黨象萊負連帶給付責任等情，因依債務不
履行之法律關係及不當得利之法律關係，求為命上訴人連帶如數給付，並自八十三年
三月十日起算之法定遲延利息之判決（被上訴人利息之請求超過八十三年三月二十九
日部分，已經第一審判決其敗訴，未據被上訴人聲明不服。被上訴人丁○○○另請求
第一審共同被告廖劍平自八十三年四月一日起至交還上開溪頂段一七○○號土地日止
，按月給付伊四千一百二十六元之損害金部分，經原法院前審維持第一審所為被上訴
人丁○○○敗訴之判決後，該被上訴人不服，提起第三審上訴，因不得上訴第三審，
經本院前次裁定駁回已告確定。又被上訴人另請求第一審共同被告黨象萊負連帶責任
部分，經第一審判決黨象萊敗訴後，未據其聲明不服）。
上訴人則以：上開六戶保留戶中，除其中一戶已移轉所有權登記予被上訴人指定之人
外，其餘均因被上訴人未配合繳納土地增值稅及其他稅捐，致迄今未為所有權移轉登
記，咎在被上訴人，非伊不履行契約。又上開二．一間店舖雖經伊興建完成，但建造
執照起造人名義為訴外人陳存仁，因被上訴人與陳存仁間尚有爭執，而拒絕交付伊並
移轉所有權登記。另超級市場未興建之原因，係因其起造人為王萬枝名義，不能變更
為伊之名義，是以不能興建，亦非伊之過失。又縱認伊應負所有權移轉登記或損害賠
償責任，然被上訴人就伊所墊付之增值稅、保證金、裝修費、路權交際費、道路整修
費等共計三百五十九萬六千六百七十八元，如以月息二分計算，即達九千餘萬元，即
以被上訴人戊○○同意之月息一分計算，亦為四千八百二十五萬六千一百十二元，伊
得以此主張抵銷等語，資為抗辯。
原審維持第一審所為上訴人敗訴之判決，駁回其上訴，無非以：被上訴人主張上訴人
為接替訴外人王萬枝等人與伊間之合建契約，而於六十八年四月二十六日以買賣之名
義，與伊就系爭土地訂立不動產買賣協議書（下稱協議書），並在協議書上附註第二
項約定：「社區之幼稚園、店舖（游泳池）、超級市場亦按合建比例，乙方（指被上
訴人）分得百分之三十五，甲方（指上訴人）分得百分之六十五」。另於六十八年五
月十七日另訂附約第二條約明：「而現土地因先辦給甲方，故將來須由甲方再辦百分
之三十五之土地（分割後或持分）給乙方」之事實，為上訴人所不爭執，且有協議書
及附約足憑，堪認屬實。則上訴人對被上訴人負有給付保留戶土地、建物六戶及已興
建六間店舖百分之三十五即二‧一間店舖之房地暨超級市場興建後，建物、土地百分
之三十五之義務。關於被上訴人保留之六戶房地部分，上訴人雖抗辯該六間保留戶，
其中一棟，已由被上訴人戊○○出售，並移轉所有權登記予杜作知，至其餘五戶，伊
所代表之九順建設股份有限公司（下稱九順公司）欲辦理所有權移轉登記予被上訴人
，且已向台南市稅捐稽徵處申報移轉，因被上訴人拒不繳納土地增值稅，致買賣被註
銷，該五戶房屋未能過戶，係被上訴人拒絕受領所致，自不能請求伊賠償損害云云，
惟為被上訴人所否認，而證人杜作知對於其房屋究係向何人所購，先後所述互異，且
其本人既已記不清楚係向地主或建設公司所購，竟又能記得「建設公司一個姓黨的清
楚」，顯違常情。而黨象萊與上訴人本為第一審共同被告，立場一致，其所稱杜作知
當時是向戊○○所買云云，不足為有利上訴人之證明。又依附約第三條及協議書第八
條之約定觀之，上開土地移轉之土地增值稅並非全部由被上訴人負擔，雙方並未約定
被上訴人必須先行提出其應負擔之土地增值稅後始辦理所有權移轉登記，而係約定上
訴人得先行墊付後再由應付之價款內扣除。上訴人自不得以被上訴人未提出應負擔部
分之土地增值稅款，而拒絕辦理該保留之六戶房地所有權移轉登記。是上訴人就應給
付被上訴人上開六間保留戶（房地）之義務，迄未履行之事實，已足認定。又上開六
戶房屋（及土地）現均未登記於上訴人名義，為其所自承，其交付與移轉之義務已屬
不能履行，被上訴人因而請求上訴人賠償該六戶房屋（及土地）之價款，尚無不合。
被上訴人就該六戶保留戶價款之計算，僅以占用之土地面積（平均每戶面積為121.84
平方公尺，六戶面積為731.04平方公尺）乘以起訴時即八十二年七月份之公告現值每
平方公尺一萬七千三百元計算，六戶土地價值為一千二百六十四萬六千九百九十二元
，此外關於房屋之價款及土地價款之市價與公告現值之差額，被上訴人均予省略不請
求。查土地公告現值與市價尚有差距，為眾所周知之事實，即政府徵收土地，亦係以
公告現值加四成為土地之價款，是上訴人就六間保留戶（房地）價金之核算，尚屬公
允。再關於被上訴人應分得六間店舖百分之三十五即二‧一間部分，上訴人迄今猶未
將該百分之三十五即二‧一間店舖之房地所有權移轉登記予被上訴人之事實，上訴人
並不爭執，雖辯稱被上訴人應分得二‧一間店舖部分，因被上訴人與統力建設股份有
限公司合建時，以訴外人陳存仁名義申請建築執照，被上訴人購得土地後繼續興建完
成，因建成之房屋為陳存仁名義，陳存仁以與被上訴人間尚有帳目未清，要自行與戊
○○處理，而拒絕交付及移轉所有權登記，故無法交付移轉予被上訴人，係可歸責於
被上訴人之事由云云，然為被上訴人所否認，且訴外人陳存仁拒絕將上開店舖所有權
移轉登記並交付予上訴人，係陳存仁與上訴人間之事，與被上訴人無涉，自不能認係
可歸責於被上訴人之事由。又上開店舖既未登記為上訴人名義，上訴人自屬給付不能
，從而被上訴人請求上訴人連帶給付該二點一間店舖（房地）之價金，亦無不合。而
依被上訴人就二‧一間店舖價金額之計算，係以六間店舖占用土地之面積（145.18＋
112.07＋118.12＋121.08＋127.05＋102.60＝726.10平方公尺）乘以八十二年七月份
公告現值每平方公尺一萬七千三百元之總價一千二百五十六萬一千五百三十元之百分
之三十五即四百三十九萬六千五百三十五元。此外關於店舖之建物，及土地之市價與
公告現值之差價，被上訴人均不予請求，是被上訴人就二‧一間店舖部分請求之金額
四百三十九萬六千五百三十五元，亦屬合理。另關於超級市場部分，上訴人雖抗辯超
級市場未興建，係因原始起造人名義為訴外人王萬枝，無法變更為被上訴人或其所指
定之人之名義，係不可歸責於上訴人之事由所致云云。然依上訴人甲○○與訴外人王
萬枝間於六十八年四月二十六日所定協議書第二項第六款所定「……起造人變更為乙
方或其指定人名義……」等語觀之，關於該超級市場起造人名義之變更，係屬上訴人
甲○○與訴外人王萬枝等人間之事，要與被上訴人無涉，是該起造人名義未能變更，
亦難認被上訴人有何可歸責之情事。上訴人迄今既未能完成興建超級市場及履行移轉
百分之三十五房地所有權登記於被上訴人之義務，被上訴人因而解除該部分之契約，
並請求其自七十二年七月一日起因未能利用該超級市場預定地所造成之損害，委無不
合。又所據請求之金額為占用面積二千一百六十四平方公尺自七十二年七月一日起至
八十三年二月二十八日解約時止，按各該時公告地價八成計算所得總金額年息百分之
十，共二十九萬三千二百零五元（原判決誤載為二十九萬三千二百零九元），亦屬公
允。綜上，被上訴人得向上訴人請求之金額共計：保留戶六間之價款一千二百六十四
萬六千九百九十二元、二‧一間店舖之價款四百三十九萬六千五百三十五元，及超級
市場未能利用之損害二十九萬三千二百零五元，合計一千七百三十三萬六千七百三十
二元。上訴人雖又辯稱其代墊之增值稅等費用計三百五十九萬六千六百七十八元部分
，被上訴人戊○○曾予承認，並同意依月息二分計算返還（當時因上訴人乙○○不同
意而未和解成立），依此計算結果，被上訴人應付予伊之金額為四千八百二十五萬六
千一百十二元，自得據以主張抵銷，當時被上訴人戊○○曾提出明細資料表交由王奕
棋律師轉交上訴人，王律師可為證云云，並提出該明細表影本一件為證，然為被上訴
人所否認，而上訴人對於上開款項，僅提出自行計算之略表為憑，其上並無被上訴人
之簽名，至於上開費用何時支付？為何支付？何以需由被上訴人負擔，均未能提出相
關證據以資證明，尚難憑採，上訴人所為之抵銷抗辯，非屬有理。被上訴人請求上訴
人連帶給付一千七百三十三萬六千七百三十二元，及自訴狀繕本送達之翌日即八十三
年三月二十九日起算之法定遲延利息，自屬正當等詞，為其判斷之基礎。
惟查關於保留戶六戶房地部分，除其中一戶已移轉於訴外人杜作知外，上訴人於原審
辯稱其餘五戶，其所代表之九順公司欲辦理所有權移轉登記予被上訴人，且已向台南
市稅捐稽徵處申報等語，並提出通知被上訴人繳納土地增值稅之存證信函為證（見原
審上字卷九八、一四二頁、原審更一卷三四頁）。果爾，其餘五戶之所有權移轉登記
，似尚非已達給付不能之程度，究竟訴外人九順公司是否同意將該五戶房地之所有權
移轉於被上訴人，本院前次發回意旨已予指明，原審仍未詳予調查審認，遽以該五戶
之所有權未登記於上訴人名下，其交付與移轉之義務已屬不能履行，即認定被上訴人
得請求賠償其價款，殊嫌率斷。又查卷附兩造所不爭之六十八年四月二十六日訂立之
協議書第十一條載明：「其他約定事項：1.關於地上建築物前乙方（指被上訴人）已
與王萬枝、曾善、陳存仁、李大為、陳淑枝五人共同投資合建樓房契約之權益，無條
件隨同移轉，各無異議。2.上項合建建造執照之起造人屬乙方之名義者，由乙方負責
變更名義與甲方（指上訴人）不得異議。但其手續由甲方辦理。」等語（見一審卷一
四頁反面、一八一頁正面），而上訴人在原審辯稱上開店舖二間之建造執照尚為訴外
人陳存仁名義，店舖房屋雖經上訴人興建完成，但因被上訴人與陳存仁間尚有爭執而
拒絕履行，另超級市場之建造執照尚為訴外人王萬枝名義，被上訴人未依約變更為上
訴人名義，致未能興建等語，並請求訊問陳存仁為證云云（見原審上字卷九八、一四
三頁、原審更一卷六一頁反面），此與認定上訴人未將上開店舖二‧一間及超級市場
房地所有權移轉登記於被上訴人，是否可歸責於上訴人之事由，上訴人是否應負債務
不履行之責任，至關重要。本院前次發回意旨亦已指明應詳為究明上訴人上述之抗辯
是否屬實，及與協議書上揭約定是否相符？原審仍未依上訴人之聲請訊問證人陳存仁
詳為調查，遽以訴外人陳存仁拒絕將上開店舖所有權移轉登記並交付予上訴人，係陳
存仁與上訴人間之事，與被上訴人無涉云云，而為上訴人不利之判決，亦有未合。末
查關於超級市場及其土地部分，被上訴人主張上訴人未完成興建，致不能履行移轉交
付所有權於被上訴人，請求上訴人賠償其自七十二年七月一日市場未能利用之損害。
原審認定按各該時公告地價八成計算所得總金額年息百分之十計算，惟未說明其依據
，亦有判決不備理由之違法。上訴論旨，指摘原判決不當，求予廢棄，非無理由。
據上論結，本件上訴為有理由。依民事訴訟法第四百七十七條第一項、第四百七十八
條第一項，判決如主文。
中      華      民      國    八十八    年      九      月     三十     日
                              最高法院民事第二庭
                                  審判長法官  曾  桂  香
                                        法官  劉  延  村
                                        法官  徐  璧  湖
                                        法官  劉  福  聲
                                        法官  黃  秀  得
      右正本證明與原本無異
                                              書  記  官
中      華      民      國    八十八    年      十      月     十二     日
